臺北高等行政法院判決　　　　　　　　　　　　　　　九十二年度訴字第五二一號
　　　　　　　　　　　　　　　.
　　原　　　告　甲○○
　　　　　　　　乙○○
　　　　　　　　丙○○○
　　　　　　　　丁○○
　　　　　　　　戊○○
　　　　　　　　己○○
　　訴訟代理人　周威良律師
　　　　　　　　李振林律師
　　被　　　告　臺北市政府捷運工程局
　　代　表　人　范良銹（局長）
　　訴訟代理人　廖學興律師
　　　　　　　　林倖如律師
右當事人間因有關大眾捷運系統事務事件，提起行政訴訟，本院判決如左：
    主  文
原告之訴駁回。
訴訟費用由原告負擔。
    事  實
一、事實概要：原告等人如附表所有之土地，前經被告機關施作台北大都會區大眾捷
    運系統新店線工程之工程需要，而穿越地下，原告等人二次向被告機關申請依大
    眾捷運法第十九條之規定，進行協議設定地上權，被告機關先則以九十一年七月
    十日北市捷權字第０九一三一六０六七００號、第０九一三一六０六八００號函
    覆，略以：「因涉及已開闢使用尚未徵收補償取得之私有既成道路，係屬全國性
    問題牽涉金額龐大，將俟地方稅法通則完成立法，並有其他相對財源後，再全面
    辦理徵收，惟建請台北縣政府若有相關私有既成道路用地取得財源時，將本案土
    地列入優先徵收範圍．．．」等語。繼由台北市政府以九十一年八月廿三日府捷
    權字第０九一一九０九三九００號函覆，略以：「台端所有之土地座落於北新路
    （省道）道路用地上，係屬已開闢使用尚未徵收補償取得之私有既成道路，本府
    捷運工程局已函請主管機關交通部公路總局若有相關私有既成道路用地取得財源
    時，將本案土地列入優先徵收範圍．．．」等語，原告認其兩次請求被告機關依
    法通知協議設定地上權，均經拒絕，本件協議設定地上權，顯屬不成立，乃請求
    被告機關依據八十九年十二月三十日，交通部交路發字第八九七九號令、內政部
    台（八九）內地字第八九七一二三二號令發布之「大眾捷運系統工程使用土地上
    空或地下處理及審核辦法」（下稱處理及審核辦法）之相關規定，報請主管機關
    ，徵收各該土地之地上權，台北市政府以九十一年九月廿四日府捷權字第０九一
    一九０九八二００號函覆，略謂「．．．台端所有之土地座落於北新路（省道）
    道路用地上，係屬已開闢使用尚未徵收補償取得之私有既成道路，主管機關交通
    部公路總局目前受限於經費短絀，無法辦理徵收補償。本府捷運工程局已函請該
    局若有財源時，將本案土地列入優先徵收範圍．．．」等語，原告認其請求已遭
    拒絕，遂向本院提起行政訴訟。
二、兩造聲明：
    (一)原告聲明求為判決：1.被告應依處理及審核辦法之相關規定，報請主管機關，
      就原告等人所有土地，徵收各該地上權，並發給補償費。2.訴訟費用由被告負
      擔。
    (二)被告聲明求為判決：1.駁回原告之訴。2.訴訟費用由原告負擔。
三、兩造之爭點：原告可否請求被告機關報請主管機關，就原告等人所有如附表土地
    ，徵收各該地上權﹖
    (一)原告主張之理由：
    1.按「大眾捷運系統因工程上之必要，得穿越公、私有土地及其土地改良物之上
      空或地下。但應擇其對土地及其土地改良物之所有人、占有人或使用人損害最
      少之處所及方法為之，並應支付相當之補償」，大眾捷運法第十九條第一項定
      有明文。又民國八十九年十二月卅日發布之「處理及審核辦法」第七條規定「
      大眾捷運系統工程穿越之空間範圍有設定地上權之必要者，需地機構應通知土
      地所有人或管理人及他項權利人進行協議設定地上權；如通知兩次均未答覆、
      協議兩次均未成立或未於協議成立後約定期限內辦理設定地上權者，即視為協
      議不成立」；第八條第一項「依前條協議不成立者，需地機構應報請主管機關
      徵收地上權」。本件原告等人，前已兩次呈具申請書狀，請求被告機關依前揭
      規定，指定時日、地點等相關事項，通知原告等人，進行設定地上權之協議在
      案。
    2.對此，被告機關先以民國九十一年七月十日，北市捷權字第０九一三一六０六
      七００號、第０九一三一六０六八００號函覆，諭示「．．．有關台端向本局
      申請依大眾捷運法第十九條規定進行協議設定地上權乙案，因涉及已開闢使用
      尚未徵收補償取得之私有既成道路，係屬全國性問題牽涉金額龐大，將俟地方
      稅法通則完成立法，並有其他相對財源後，再全面辦理徵收，惟建請台北縣政
      府若有相關私有既成道路用地取得財源時，將本案土地列入優先徵收範圍．．
      ．」等等。台北市政府繼以民國九十一年八月廿三日，府捷權字第０九一一九
      ０九三九００號函覆，諭示「．．．一、依本府捷運工程局案陳台端等九十一
      年八月五日行政申請書辦理。二、台端所有之土地座落於北新路（省道）道路
      用地上，係屬已開闢使用尚未徵收補償取得之私有既成道路，本府捷運工程局
      已函請主管機關交通部公路總局若有相關私有既成道路用地取得財源時，將本
      案土地列入優先徵收範圍．．．」等等。
    3.徵諸前開規定之旨，本件既經原告兩次請求被告機關依法通知協議設定地上權
      ，均經拒絕，則本件協議設定地上權，顯屬不成立。從而，原告依「處理及審
      核辦法」等相關規定，申請被告機關報請主管機關徵收系爭土地之地上權，並
      發給補償費。未料，台北市政府以民國九十一年九月廿四日，府捷權字第０九
      一一九０九八二００號函覆，略謂「．．．．一、依本府捷運工程局案陳台端
      等九十一年九月十三日行政申請書辦理。二、台端所有之土地座落於北新路（
      省道）道路用地上，係屬已開闢使用尚未徵收補償取得之私有既成道路，主管
      機關交通部公路總局目前受限於經費短絀，無法辦理徵收補償。本府捷運工程
      局已函請該局若有財源時，將本案土地列入優先徵收範圍．．．」等等，顯亦
      拒絕原告等人之請求。為此，原告等人乃提起本件給付之訴。
    4.被告指稱「．．．被告非補償義務主體．．．特別是人民申請金錢給付，須由
      行政機關先作成核准處分者．．．不得逕行提起一般給付訴訟．．．」云云，
      亦非值採：按原告未曾主張被告係補償義務之主體，原告係請求被告報請「徵
      收地上權，並發給補償費」，至被告依法報請後，主管機關究應先作成核准處
      分否，允宜留待主管機關依法處理。被告抗辯「．．．．應不得逕行提起一般
      給付訴訟．．．」云云，要屬無據。
    5.被告稱本件未經訴願程序，原告遽而提起課予義務之訴，乃係欠缺特別實體判
      決要件云云。按本件原告請求之標的，係請求被告機關應依前揭「處理及審核
      辦法」第八條第一項，報請主管機關徵收地上權，發給補償費。原告並非請求
      被告機關徵收地上權，發給補償費，報請行為，屬事實行為（按行政機關之內
      部行為，屬事實行為），非屬行政處分，從而，被告以未經訴願程序，本件屬
      課予義務訴訟云云，尚非足取。
    6.「處理及審核辦法」第廿三條規定：「大眾捷運系統工程於中華民國八十九年
      十二月卅日本辦法修正施行前，已依施行前規定補償完竣者，不適用本辦法修
      正後之補償等規定」。查被告機關設計及施工之台北都會區大眾捷運系統新店
      線工程，於八十年三月一日開工，本件ＣＨ二二二標、ＣＨ二二五標，分別於
      民國八十八年九月、十二月完工。嗣原告甲○○、乙○○、丙○○○、丁○○
      、戊○○、己○○等六人，依序於九十年六月廿六日、六月廿九日、十月廿九
      日（及四月廿三日）、五月十日、四月廿三日、六月八日，分別登記為系爭土
      地所有權人（見土地登記簿謄本）。惟被告機關未曾於「處理及審核辦法」施
      行前，依施行前之規定補償完竣，自應適用「處理及審核辦法」，徵收補償之
      ，此觀之「處理及審核辦法」第廿三條規定之意旨，即為明確。
    7.被告復稱：系爭土地均為不得建築使用之私有道路用地，依大眾捷運法第十八
      條規定「大眾捷運系統工程建設機構因施工需要，得使用河川、溝渠、涵洞、
      堤防、道路、公園及其他公共使用之土地。但應事先通知各有關主管機關」，
      則被告機關依法自得使用系爭土地，僅須事先通知各有關主管機關，而有無設
      定地上權之必要，亦屬主管機關依法認定權責等語。惟按大眾捷運法第十八條
      係指公有之土地，即國有財產中之公用財產（國有財產法第四條參照），尚非
      及於私有之土地，本件土地皆係原告所有，非屬國有之土地，無前開規定適用
      之餘地。被告指被告機關依大眾捷運法第十八條規定，得逕行使用本件土地，
      僅需事先通知各有關主管機關即足。果爾如此，則原告之財產權即無端遭侵害
      ，有違憲法第十五條揭示「人民之生存權、工作權及財產權，應予保障」之意
      旨。
    (二)被告主張之理由：
    1.就原告訴之聲明前段請求被告機關報請主管機關徵收地上權部分：
      (1)本件原告並無得請求徵收地上權之法律依據，原告之訴應予以駁回：
        查若認原告請求被告機關報請主管機關徵收地上權乃係提出給付訴訟，惟徵
        收地上權，依七十七年七月一日施行之大眾捷運法第十九條第一項規定：「
        大眾捷運系統主管機關因路線工程上之必要，得穿越公、私有土地之上空或
        地下，其土地所有人、占有人或使用人不得拒絕，必要時得就其需用之空間
        範圍協議取得地上權‧‧‧」。又依「處理及審核辦法」第七條規定：「大
        眾捷運系統路線穿越之空間範圍有設定地上權之必要者，需地機構應通知土
        地所有權人或管理機關及他項權利人進行協議設定地上權；‧‧‧」、第八
        條第一項：「依前條規定協議不成立者，『需地機構』應報請主管機關徵收
        地上權」，可知是否有設定地上權必要乃主管機關之裁量權限，如認為有必
        要時應先由需地機關通知相關人協議，
      協議不成再報請主管機關徵收地上權，今原告並非主管機關亦非需地機構，
      顯無請求被告機關報請主管機關徵收地上權（作為）之公法上請求權。準此
        本件原告請求被告機關報請主管機關徵收地上權，洵屬無據。
      (2)承前述規定，有設定地上權之必要者，係由需地機構（本件即被告機關）通
        知土地、建物所有權人或管理機關及他項權利人進行協議，然本件被告機關
        從未以有設定地上權必要通知相關權利人及管理人進行協議。再者，「處理
        及審核辦法」第七條規定：「、、、需地機關、、、如通知兩次均未答覆、
        協議兩次均未成立或未於協議成立後約定期限內辦理設定地上權者，即視為
        協議不成立。」查被告機關既從未通知協議，自無依規定「視為協議不成立
        」之餘地，今原告主張其自行兩次申請進行設定地上權協議遭拒，即屬協議
        不成立云云，顯悖於法令規定，而不可採。
      (3)本件原告未經訴願程序，不得提起課予義務訴訟：
        (甲)按「人民因中央或地方機關對其依法申請之案件，於法令所定期間內應作
          為而不作為，認為其權利或法律上利益受損害者，經依訴願程序後，得向
          高等行政法院提起請求該機關應為行政處分或應為特定內容之行政處分之
          訴訟。」行政訴訟法第五條第一項定有明文。
        (乙)查本件原告訴之聲明前段為：「被告應依民國八十九年十二月三十日，交
          通部交路發字第八九七九號令、內政部台（八九）內地字第八九七一二三
          二號令，『大眾捷運系統工程使用土地上空或地下處理及審核辦法之相關
          規定，報請主管機關，就原告所有土地，徵收各該地上權」，如認為非給
          付訴訟而係提起課予義務訴訟，則提起課予義務訴訟，以人民依法申請，
          並經訴願程序為要件，然本件原告並未依法提起訴願，是以本件未經訴願
          程序，則原告遽而提起課予義務之訴，乃係欠缺特別實體判決要件，應以
          裁定駁回。
    2.就原告訴之聲明後段請求發給補償費部分：
      (1)被告機關僅為執行機關而非捷運穿越補償之補償義務主體：
        (甲)按訴願法第十三條但書規定：「上級機關本於法定職權所為之行政處分，
          交由下級機關執行者，以該上級機關為原行政處分機關。」
        (乙)次依大眾捷運法第十九條規定，有關大眾捷運系統穿越補償之補償義務主
          體，為大眾捷運法所稱之主管機關，而大眾捷運法第四條第一項係規定：
          「大眾捷運系統主管機關：在中央為交通部；在地方為路網所在地之省（
          市）或縣（市）政府。」至被告僅為工程建設機構（或需地機構），依核
          定之大眾捷運系統路網計畫負責設計、施工；以及經主管機關之授權，辦
          理捷運系統工程穿越使用土地相關事項之執行；此觀乎大眾捷運法第十三
          條第二項、「處理及審核辦法」第四條等規定甚明。
        (丙)從而，原告起訴請求被告機關「並發給補償費」（原告訴之聲明後段參照
          ）乙節，於法容有未合。蓋被告既非補償義務主體，則與原告間並無發生
          財產上給付請求權之公法上原因，故原告逕以執行機關之臺北市政府捷運
          工程局為被告，提起給付之訴，即無理由，應予駁回。
      (2)本件請求發給補償費部分，欠缺實體判決要件，應以裁定駁回：
        (甲)按提起行政訴訟法第八條給付訴訟，除應具備包含權利保護必要等一般實
          體判決要件外，尚須具備特別實體判決要件，其中之一為「須非以撤銷行
          政處分或行政處分為給付之前提要件」，蓋一般給付訴訟制度，相較於撤
          銷訴訟與課予義務訴訟，具有補充之功能，故人民所請求之給付若以行政
          處分應否撤銷為據，或須先作成行政處分者，自無許其提起一般給付訴訟
          之餘地，特別是人民申請金錢給付，須由行政機關先作成核准處分者，若
          行政機關拒絕申請時，申請人須先循序提起課予義務訴願及課予義務訴訟
          ，請求判令行政機關核准處分，而不得直接提起給付訴訟，合先敘明。
        (乙)綜上可知，若原告起訴無法直接透過行政法院判決，直接實現其補償給付
          ，即不得提起給付訴訟。本件原告雖起訴請求被告機關「發給補償費」（
          原告訴之聲明後段參照），惟查捷運系統穿越土地相關補償，依大眾捷運
          法第十九條第一項及第五項規定，必須依「處理及審核辦法」先進行一定
          之界線劃分、登記等程序，而「處理及審核辦法」第二條、第三條、第五
          條、第六條等亦就公告、界線劃分、測量、登記等為詳細之規定，更於第
          十條以下定有補償之標準，足證在法定程序完備，完成補償之計算及確認
          補償對象作成行政處分以至完成地上權登記前，應不得逕行提起一般給付
          訴訟。是以，本件自應以欠缺實體判決要件駁回其訴。
    3.綜上所述，本件原告未經訴願程序所提課予義務訴訟，應予駁回，又原告欠缺
      請求徵收地上權之法令依據，且被告機關非補償義務主體，而原告未完成法定
      程序，逕行提起一般給付訴訟，亦應以裁定駁回。
    理  由
一、本件原告等人主張渠等所有如附表之土地，前經被告機關施作台北大都會區大眾
    捷運系統新店線工程之工程需要，而穿越地下，二次向被告機關申請依大眾捷運
    法第十九條之規定，進行協議設定地上權，均經拒絕，乃申請被告機關依「處理
    及審核辦法」之相關規定，報請主管機關，徵收各該土地之地上權，亦遭拒絕，
    為此，依行政訴訟法第八條第一項之規定，提起一般給付訴訟，請求被告應依處
    理及審核辦法之相關規定，「報請」主管機關，就原告等人所有土地，徵收各該
    地上權，並發給補償費。
二、按「人民與中央或地方機關間，因公法上之原因發生財產上之給付或請求作成行
    政處分以外之其他非財產上之給付，得提起給付訴訟。因公法上契約發生之給付
    亦同」，行政訴訟法第八條第一項定有明文，本件原告既依行政訴訟法第八條第
    一項之規定，提起一般給付訴訟，因此，應審究者，為原告與被告間是否有公法
    上之法律關係存在，亦即原告對被告是否有公法上之請求權﹖經查：
  (一)按「大眾捷運系統因工程上之必要，得穿越公、私有土地及其土地改良物之上空
    或地下。但應擇其對土地及其土地改良物之所有人、占有人或使用人損害最少之
    處所及方法為之，並應支付相當之補償。」「前項情形，必要時主管機關得就其
    需用之空間範圍協議取得地上權，協議不成時，準用徵收規定取得之。」大眾捷
    運法第十九條第一項、第二項分別定有明文。足見穿越私有土地之上空或地下，
    應支付土地及其土地改良物之所有人、占有人或使用人相當之補償，主管機關認
    有取得地上權之必要時，得與所有人等協議，協議不成時，再予以徵收取得。
  (二)依大眾捷運法第十九條第五項授權訂定之「處理及審核辦法」第七條規定：「大
    眾捷運系統工程穿越之空間範圍有設定地上權之必要者，需地機構應通知土地所
    有人或管理人及他項權利人進行協議設定地上權；如通知兩次均未答覆、協議兩
    次均未成立或未於協議成立後約定期限內辦理設定地上權者，即視為協議不成立
    」；同辦法第八條第一項規定：「依前條協議不成立者，需地機構應報請主管機
    關徵收地上權」。可見是否有取得地上權之必要，乃主管機關之裁量權限，如主
    管機關認為有必要，則應先由需地機關通知相關人協議，協議不成時，再報請主
    管機關徵收之，土地所有人、管理人或他項權利人並無協議請求權甚明。
  (三)原告為附表所示土地之所有權人，依上開說明，並無向主管機關請求協議取得系
    爭土地之地上權之權限，且主管機關並未認為有設定地上權之必要，而由被告機
    關（即需地機構）通知相關權利人及管理人進行協議一事，亦為原告所不否認，
    因此，原告主張其兩次申請進行設定地上權協議遭拒，即屬協議不成立云云，即
    不足採。
  (四)本件既無「處理及審核辦法」第七條規定之協議不成立或視為協議不成立之情形
    ，且是否徵收系爭土地之地上權，為主管機關之裁量權限，而被告機關收受原告
    申請書，申請依大眾捷運法第十九條之規定進行協議設定地上權一事後，即函請
    主管機關交通部公路總局，請該局若有相關私有既成道路用地取得財源時，將本
    案土地列入優先徵收範圍，嗣原告又於同年九月十三日申請被告報請主管機關徵
    收地上權案，台北市政府並答覆原告，主管機關交通部公路總局目前受限於經費
    短絀，無法辦理徵收補償，此有台北市政府九十一年八月廿三日府捷權字第０九
    一一九０九三九００號函、九十一年九月廿四日府捷權字第０九一一九０九八二
    ００號函及原告申請書影本等卷為憑。主管機關交通部公路總局就系爭土地目前
    既無辦理徵收之情形，被告自無須依「處理及審核辦法」第八條第一項規定報請
    主管機關交通部公路總局辦理徵收。
  (五)又按土地徵收，係指國家因公共事業之需要，對人民受憲法保障之財產權，經由
    法定程序予以剝奪之謂（司法院釋字第四二五號解釋參照）。因此土地徵收原則
    上只能基於有利於公共事業之公益需要，而由國家依法令所定法定程序為之。換
    言之，土地徵收案件，只有國家才能擔任徵收權之主體，發動徵收程序（行政法
    院二十四年判字第十八號判例參照），一般人民除法律別有規定外（如土地徵收
    條例第八條），尚無請求國家徵收其所有土地之公法上請求權。又大眾捷運法第
    十九條第二項既規定準用徵收規定取得地上權，因此，原告不得請求國家徵收其
    所有土地之地上權，自不待言。
  綜上所述，原告對被告並無公法上之請求權，因此，渠等起訴請求被告「報請」主
  管機關，就原告等人所有土地，徵收各該地上權，即非有據。
三、原告訴之聲明第一項：「被告應依處理及審核辦法之相關規定，報請主管機關，
    就原告等人所有土地，徵收各該地上權，並發給補償費」，其中關於補償費部分
    ，究係請求被告發給或請被告報請主管機關發給﹖語意不明，經本院予以闡明，
    其真意係請被告報請主管機關發給（見本院九十三年一月六日準備程序筆錄）。
    查，「處理及審核辦法」第八條第一項規定：「依前條協議不成立者，需地機構
    應報請主管機關徵收地上權」。觀之該規定，足見需地機關報請主管機關者，為
    徵收地上權，發給補償費部分無庸由需地機關報請主管機關為之，且原告並無請
    求被告向主管機關為報請之公法上請求權。已如前述，則其請求被告報請主管機
    關發給補償費，亦非有據。
四、綜上所述，原告起訴請求被告應依處理及審核辦法之相關規定，報請主管機關，
    就原告等人所有土地，徵收各該地上權，並發給補償費，為無理由予駁回。
五、本件事証已臻明確，兩造其餘攻擊防禦方法，與本件判決結果不生影響，自無需
    一一說明，併此敘明。
據上論結，本件原告之訴為無理由，爰依行政訴訟法第九十八條第三項前段、第一百
零四條，民事訴訟法第八十五條第一項前段，判決如主文。
中　　　華　　　民　　　國　　九十三　　年　　　二　　　月　　 十二 　　日
                             臺 北 高 等 行 政 法 院   第 三 庭
                                            審 判 長 法  官  鄭忠仁
                                                     法  官  林育如
                                                     法  官  侯東昇
右為正本係照原本作成。
如不服本判決，應於送達後二十日內，向本院提出上訴狀並表明上訴理由，如於本判
決宣示後送達前提起上訴者，應於判決送達後二十日內補提上訴理由書（須按他造人
數附繕本）。
中　　　華　　　民　　　國　　九十三　　年　　　二　　　月　　 十三 　　日
            　　　　　　　　　　　　　　    　    　 書記官  江金星
